【裁判字號】    97,台上,5477
【裁判日期】    971030
【裁判案由】    違反毒品危害防制條例
【裁判全文】
最高法院刑事判決            九十七年度台上字第五四七七號
上  訴  人  甲○○
選任辯護人  楊惠雯律師
上  訴  人  乙○○
上列上訴人等因違反毒品危害防制條例案件，不服台灣高等法院
台南分院中華民國九十七年七月二十四日第二審判決（九十七年
度上訴字第五一二號，起訴案號：台灣台南地方法院檢察署九十
六年度偵字第九七五九、九七六○、一二七二一號），提起上訴
，本院判決如下：
    主  文
原判決關於甲○○有罪部分撤銷，發回台灣高等法院台南分院。
乙○○上訴駁回。
    理  由
壹、甲○○部分：
本件原判決認定上訴人甲○○有其附表二所載之販賣第二級毒品
犯行，因而撤銷第一審關於甲○○被訴販賣第二級毒品予洪福德
、李威昇部分科刑之判決，改判論甲○○以原判決附表一編號１
所示共同販賣第二級毒品罪（累犯）一罪，量處有期徒刑五年，
並諭知同附表編號１所示之從刑；固非無見。
惟查：(一)、判決不適用法則或適用不當者，為違背法令，刑事訴
訟法第三百七十八條定有明文。所謂「集合犯」，係指某種犯罪
之構成要件中，本即預定有多數同種類之行為將反覆實行，立法
者以此種本質上具有複數行為，反覆實行之犯罪，認為有包括一
罪之性質，乃將此種犯罪歸類為「集合犯」，特別規定為一個獨
立之犯罪類型（如營業犯、收集犯、職業犯等均屬之）。從而「
集合犯」之成立，除行為人主觀上須出於一個犯罪之決意外，該
自然意義之複數行為在時、空上並應有反覆實行之密切關係，依
社會通念認為以包括之一罪評價較為合理者，始與立法之意旨相
符。又刑法刪除連續犯之前，基於概括之犯意連續多次販賣毒品
之行為，實務上向採連續犯說，惟依刑法第五十六條修正理由謂
「對繼續犯同一罪名之罪者，均適用連續犯之規定論處，不無鼓
勵犯罪之嫌，亦使國家刑罰權之行使發生不合理之現象」、「基
於連續犯原為數罪之本質及刑罰公平原則之考量，爰刪除有關連
續犯之規定」等語，即係將本應各自獨立評價之數罪，回歸本來
應賦予複數法律效果之原貌。因此，就刑法修正施行後多次販賣
毒品之犯行，採一罪一罰原則，始符合立法本旨。且刑法刪除連
續犯之前，關於多次販賣毒品之行為，實務上向來不認為具有「
集合犯」之性質，若於修法後將此種行為一律論以「集合犯」，
不僅與社會通念及司法實務見解不合，且違背修法之本旨，並影
響於刑罰之公平。原判決認定甲○○自民國九十六年六月初某日
起至同年月二十日止，與乙○○共同基於營利之意圖販賣第二級
毒品甲基安非他命予李威昇三次等情（即原判決附表二所示）。
倘若無訛，則甲○○販賣毒品三次之行為均在刑法刪除連續犯規
定之後，依前揭說明，自應採一罪一罰原則，始符合社會通念及
立法本旨。乃原判決將甲○○與乙○○共同販賣甲基安非他命予
李威昇三次部分論以販賣第二級毒品集合犯一罪（即對同一對象
之多次販賣毒品行為），依上述說明，自有適用法則不當之違法
。(二)、有罪判決書所記載之犯罪事實，為論罪科刑適用法律之基
礎，故凡於適用法律有關之重要事項，必須詳加認定明確記載，
然後敘明犯罪事實所憑之證據及理由，始足以為論罪科刑及適用
法律之依據。又販賣毒品罪，並不以販入後復行賣出為要件，如
以營利為目的，將毒品販入或賣出，有一於此，其犯罪即經完成
。原判決於事實欄記載：甲○○基於販賣甲基安非他命營利之犯
意，先行購入甲基安非他命，再以其所使用之門號000000
0000號行動電話作為販賣甲基安非他命之聯絡工具等情（見
原判決第二頁倒數第九行至倒數第六行）。倘若無訛，則甲○○
向他人販入甲基安非他命時，即已成立販賣第二級毒品罪。惟原
判決對於甲○○究竟於何時、何地向何人購入甲基安非他命？其
購買之次數、數量多寡？價格若干？等攸關犯罪成立之重要社會
事實，均未詳加認定記載明白，復未說明其憑以認定甲○○「向
他人販入甲基安非他命」之證據及理由，以及甲○○販入甲基安
非他命之行為究應如何論斷，依上述說明，自不足以為論罪科刑
及適用法律之依據。(三)、法院對於證據之證明力，固有自由判斷
之權，然其論斷取捨之標準，應求其一致；若其對於認定事實之
證據取捨標準不一，致為相異之論斷，其採證即難謂適法。原判
決一方面依憑證人即購毒者李威昇在警詢及偵、審中之指證，以
及李威昇驗尿結果呈甲基安非他命陽性反應，認定甲○○有與乙
○○共同販賣甲基安非他命予李威昇三次之犯行（見原判決第六
頁第十三行至第七頁第十四行）。另方面又以檢察官起訴甲○○
與乙○○共同販賣海洛因予洪福德三次、李威昇一次，及乙○○
單獨販賣海洛因予劉駿毅七次、洪宗廷十八次、李慶良十六次、
蔡耀瑜八次、施振裕四次、董士豪一次部分（即原判決附表七所
示無罪部分），除上述洪福德等八人之證述外，並無其他補強佐
證，而洪福德等八人驗尿結果雖呈甲基安非他命或嗎啡陽性反應
，但未能據此補強渠等八人上開指證為真實，因認不能證明甲○
○與乙○○有上開犯行，而分別就該部分為無罪之諭知（見原判
決第二十四頁第一行至第二十五頁第六行）。其對於認定事實之
證據取捨標準不一，而為相異之論斷，依上述說明，其採證自非
適法。以上或為甲○○上訴意旨所指摘，或為本院得依職權調查
之事項，應認原判決關於甲○○有罪部分有撤銷發回更審之原因
。
貳、乙○○部分：
查第三審上訴書狀，應敘述上訴之理由，其未敘述者，得於提起
上訴後十日內補提理由書於原審法院，已逾上述期間，而於第三
審法院未判決前仍未提出上訴理由書狀者，第三審法院應以判決
駁回之，刑事訴訟法第三百八十二條第一項、第三百九十五條後
段規定甚明。本件上訴人乙○○因販賣第一、二級毒品案件，不
服原審關於其有罪部分（應執行刑為有期徒刑二十六年）之判決
，於九十七年八月四日提起上訴，並未敘述理由，迄今逾期已久
，於本院未判決前仍未提出，依上開規定其上訴自非合法，應予
駁回。
據上論結，應依刑事訴訟法第三百九十五條後段、第三百九十七
條、第四百零一條，判決如主文。
中    華    民    國  九十七  年    十    月   三十   日
                      最高法院刑事第九庭
                          審判長法官  洪  文  章
                                法官  王  居  財
                                法官  郭  毓  洲
                                法官  黃  梅  月
                                法官  邱  同  印
      本件正本證明與原本無異
                                      書  記  官
中    華    民    國  九十七  年   十一   月    三    日
                                                      K


司法院資訊處製作；財團法人民間司法改革基金會備份。
